【裁判字號】    97,重上更(三),167
【裁判日期】    971224
【裁判案由】    偽造有價證券
【裁判全文】
臺灣高等法院刑事判決           97年度重上更(三)字第167號
上  訴  人  臺灣臺北地方法院檢察署檢察官
被      告  甲○○
指定辯護人  本院公設辯護人  郭書益
上列上訴人因被告偽造有價證券案件，不服臺灣臺北地方法院91
年度訴字第998號，中華民國91年12月17日第一審判決（聲請簡
易判決處刑案號：臺灣臺北地方法院檢察署91年度偵字第13092
號），提起上訴，判決後，經最高法院第三次發回更審，本院判
決如下：
    主  文
原判決撤銷。
甲○○意圖供行使之用，而偽造有價證券，處有期徒刑壹年陸月
，減為有期徒刑玖月。扣案之偽造吉時樂公益彩券壹張（發行名
稱為「幸運的漁夫」、編號為000000-000）沒收。
    事  實
一、甲○○於民國九十一年三月二十九日，向台北市○○○路○
    段四十四號公益彩券經銷商陳素珍購得發行名稱為「幸運的
    漁夫」、編號為000000-000之吉時樂公益彩券一張，攜回當
    時台北市○○區○○街三巷二十一號之住處，以錢幣刮除覆
    蓋兌獎區數字之覆膜後，發現共五組「對手的魚」之數值均
    大於「漁夫的魚」之數值，致未中獎，竟意圖供行使之用，
    隨即將該未中獎之公益彩券，第一組兌獎數字「對手的魚１
    ８」之「８」字左半邊工整刮除，使成為「對手的魚１３」
    ，致數值小於「漁夫的魚１５」，符合該張公益彩券得兌領
    新臺幣（下同）五千元之中獎條件，而偽造該未中獎彩券成
    為得以兌領五千元之有價證券。甲○○旋於翌日，向陳素珍
    口頭詢問能否兌領五千元彩金，陳素珍表示經銷商只能兌領
    二千元以下之彩金，獎額超過者，須前往銀行兌領。甲○○
    乃於同年四月一日上午十時四十分許，持該偽造彩券，前往
    台北市文山區○○○路○段一三六號台北銀行（現已更名為
    台北富邦銀行，以下逕稱台北富邦銀行）萬隆分行兌領彩金
    ，經該分行承辦人員霄明勳發現有異，報警處理，始查獲上
    情，並扣得上開偽造之彩券一張。
二、案經臺北市政府警察局文山第二分局報請臺灣臺北地方法院
    檢察署檢察官偵查起訴。
    理  由
一、訊據被告甲○○固坦承於前揭時間，持上開彩券至台北富邦
    銀行萬隆分行兌換獎金等情不諱，惟矢口否認有何偽造有價
    證券之犯行，辯稱：伊將購得之彩券帶回家中以錢幣用力刮
    除覆膜，因彩券紙質不佳，其復用力過度，始不慎將「１８
    」刮成「１３」，伊以為中獎，乃持往銀行兌領彩金；伊不
    致為區區四、五千元，故意偽造中獎彩券，且伊經行員告知
    該彩券未中獎時，亦感到驚訝，並在現場等候警員前來處理
    ，可見伊確無故意偽造，否則豈敢持往銀行兌換云云。
二、經查：
  (一)被告持以兌獎之彩券上兌獎數字「對手的魚１８」之「８」
    字，左半部遭刮除而成為「３」字之事實，業據證人即台北
    富邦銀行萬隆分行行員霄明勳於原審證述明確（見原審卷第
    四十三頁），並有扣案之彩券附卷可稽（見偵查卷第十一之
    二頁刑事警察局公文封內）。而有關吉時樂公益彩券上之覆
    膜設計，於印製時即已考量民眾刮除時常用之工具及力道，
    利用錢幣刮除，應不致於損及覆膜下之數字印刷及其底色等
    情，亦有台北富邦銀行彩券部九十七年四月二十一日總彩字
    第097050B0036號函在卷可稽（見本院更(二)卷第二十九頁）
    ，可見若非使用過度力量，應不致刮除覆膜下之數字。而用
    力過度刮除數字，若非有意為之，而係出於一時不慎所致，
    刮破之痕必不工整，力道亦不均勻，此觀之被告於原審所提
    出，用以證明其前曾因用力過猛而刮破數字之彩券（見原審
    卷第六九頁之證物袋），該刮破部分之痕跡即呈現不規則狀
    ，力道亦未平均即明。雖本件被告持以兌獎之前揭彩券上「
    對手的魚１８」，其中「８」字左半部遭刮除之部分，經本
    院送請內政部警政署刑事警察局鑑定是否係「刻意工整刮除
    」，固經該局以非屬鑑定事項，致無法鑑定，此有該局九十
    七年四月八日刑鑑字第0970038051號函在卷可參（見本院更
    (二)卷第二十五頁），然觀諸該扣案彩券「８」字左半部遭刮
    除之痕跡極為工整美觀，且適僅將「８」字左半邊刮除，並
    力道均勻，痕跡平整，使之完整呈現右半邊「３」之數字等
    情，業經本院當庭勘驗無訛（見本院上更(一)卷第二十四頁）
    ，顯係被告刻意將該「８」字左半邊刮除，要與上述一般刮
    彩券時因一時不慎用力過度，致使彩券破損時所呈現之痕跡
    為不規則狀者有異。且前開公益彩券，係以「漁夫的魚」之
    數值大於「對手的魚」為中獎，而被告亦知悉以比數字大小
    為中獎與否之條件等情，業據被告供承在卷（見本院九十七
    年十月二十八日準備程序筆錄），再觀之被告持以兌獎之本
    件彩券，其上「漁夫的魚」與「對手的魚」共有五組數值供
    比較大小，該五組數值分別為「１５、１８」、「１６、１
    ７」、「２１、２２」、「１８、２０」、「２３、２４」
    ，因「漁夫的魚」之數值均小於「對手的魚」致未中獎，衡
    情第二組至第五組數字，均難單以刮除之方式予以偽造數字
    ，但僅須將第一組數字中之「８」字左半部刮除，即成為「
    ３」字，使該組數值為「１５、１３」，便符合「漁夫的魚
    」之數值大於「對手的魚」，而成為中獎之彩券，益見被告
    偽造之動機及意圖，情極明灼。綜上，顯見本件被告持以兌
    獎之彩券，其中「對手的魚１８」，該「８」字左半部遭刮
    除，使之成為「３」字，係經被告刻意刮除偽造無疑，被告
    辯稱：因彩券之紙質不佳，加上伊用力過度，才不慎將「８
    」字刮破，而成為「３」字，無偽造故意云云，要屬畏罪圖
    卸之詞，尚不足採。
  (二)將本件彩券上之數字「８」之左半邊刮除後，所偽造之「３
    」字，雖與彩券上正常印刷之「３」字形體略有不同，惟若
    未經特別注意比較之下，尚難立即察知其間之差異，此情依
    證人陳素珍亦稱：本件彩券前開「１８」被刮成「１３」部
    分，經其目視結果認為是「１３」等語至明（見原審卷第四
    十一頁）。足認本件彩券經被告偽造前開數字後，在外觀上
    ，足使一般人誤認為「漁夫的魚」數值「１５」大於「對手
    的魚」數值「１３」，為一中獎之彩券，自具有有價證券之
    形式，至於嗣後是否持以行使及行使結果能否矇混過關而兌
    得彩金，則非所問。再依上述，被告持其偽造之本件彩券，
    前往台北富邦銀行萬隆分行兌獎，其有意圖供行使之用之犯
    意，亦至為明灼。
  (三)本件彩券其上供比較「漁夫的魚」與「對手的魚」之數值，
    除以阿拉伯數字顯示外，在各該阿拉伯數字下方並列印小字
    體之英文數字縮寫，如數字「１８」之英文數字縮寫為「eg
    tn」，該英文數字縮寫，係台北富邦銀行特別設計用來作為
    防偽及辨識之用，此有台北富邦銀行九十七年三月二十一日
    總彩字第097050B0015號函在卷可憑（見本院上更(二)卷第二
    十三頁）。被告僅將本件彩券上「對手的魚」之數值「１８
    」偽造成「１３」，因未一併偽造下方之英文數字縮寫「eg
    tn」，致被告持往銀行欲兌獎時，為行員霄明勳識破「１３
    」與「egtn」不符等情，固據證人霄明勳證述在卷（見原審
    卷第四十三頁）。惟依前述，被告將本件彩券上「對手的魚
    」之數值「１８」偽造成「１３」，使該彩券在外觀上，既
    足使一般人誤認為係中獎之彩券，故被告縱使未突破台北富
    邦銀行所設置之其餘防偽設計，並無礙於本件偽造有價證券
    罪之成立。被告既意圖供行使之用，而偽造完成在外觀上足
    使一般人誤認為係中獎之本件彩券，即己著手完成偽造有價
    證券之結果，行為自屬既遂，要無刑法第二十六條所定「行
    為不能發生犯罪之結果」之問題，併予敘明。至辯護人主張
    ：被告既未突破所有防偽設計，將無法兌領獎金，被告尚未
    偽造完成，即非屬有價證券云云，容有誤解，自不可採。
  (四)末查，證人霄明勳雖於原審中證稱：被告持本件彩券前來欲
    兌領彩金，伊要求被告先簽名後，再予以查核彩券，並向被
    告告知查核結果認為沒有中獎，被告聽聞沒有中獎，相當驚
    訝，伊向被告表示要報警處理，並請被告在現場稍待，被告
    即在現場等候，並未逃跑等情（見原審卷第四三、四四頁）
    ，惟按事跡敗露後之反應如何，每因個人年齡、經歷、心理
    狀況、當時之情境、臨場反應等因素而互有差異，本件被告
    親自持彩券前往銀行兌領，已受監視錄影，況經簽名後，行
    員始核對彩券，且有保全人員或駐衛警守護銀行安全，衡情
    若貿然奪門而逃，顯屬不易，況縱使逃出銀行，警方亦不難
    依其簽名及監視錄影而循線查獲，且將更彰顯犯行，反而不
    如故作鎮定，或有轉寰餘地，故被告受告知未中獎，並得知
    行員將報警處理，其未選擇奪門逃跑，而係在場等候，並不
    悖於情理，自不得因此為被告有利之認定。綜上所述，被告
    前揭辯解，無非事後推諉圖卸之詞，不足採信。本件事證明
    確，被告犯行洵堪認定。
三、被告行為後，刑法部分條文已於九十四年二月二日修正公布
    ，本件有關刑法第二百零一條第一項偽造有價證券罪得併科
    之法定罰金刑之最低度，已有所修正，經比較行為時法與裁
    判時法，修正後刑法第三十三條第五款，將罰金刑之最低度
    提高為新臺幣一千元以上，以百元計算之，此部分以行為時
    法較有利於被告，自應適用行為時法。至於前開偽造有價證
    券罪法定罰金刑之貨幣單位及數額，依修正後刑法施行法第
    一條之一第一項、第二項前段規定修正貨幣單位為新臺幣，
    數額則提高為三十倍，與修正前之貨幣單位以銀元計算，並
    依罰金罰鍰提高標準條例第一條前段之規定就其原定數額提
    高十倍後，再將銀元換算為新臺幣之比較結果，修正前後本
    罪法定罰金刑之最高度相同，尚非刑法第二條第一項所指之
    法律變更，故本罪法定罰金刑之貨幣單位及數額之規定，應
    依一般法律適用原則，適用裁判時法即修正後刑法施行法第
    一條之一第一項、第二項前段之規定；另刑法第五十九條之
    修正，無關乎處罰之輕重，僅為法院就刑之酌減審認標準見
    解之明文化，亦非屬法律之變更，此部分仍應依一般法律適
    用原則，適用裁判時法，附此敘明。按未中獎之彩券，其本
    身已無價值，一經改造使與中獎條件相符，即能行使其券面
    所載之權利，自係偽造有價證券而非變造。核被告所為，係
    犯刑法第二百零一條第一項之偽造有價證券罪，其憑之領獎
    而行使，行使之低度行為，應為偽造之高度行為所吸收，不
    另論罪。衡酌被告僅國小畢業，為貪圖小利，所偽造之彩券
    僅一張，且偽造之中彩金額亦僅五千元而已，縱使遭其兌獎
    得逞，損害要屬輕微，惡性尚非重大，綜其犯罪情狀以觀，
    縱科以最低度法定刑仍嫌過重，實屬情輕法重，在客觀上足
    以引起一般之同情，顯有憫恕之處，爰依修正後刑法第五十
    九條規定，減輕其刑。
四、原判決未就本件事證詳予審認，遽為被告無罪之判決，尚有
    未洽，檢察官上訴意旨執此指摘原判決不當，為有理由，依
    法應由本院予以撤銷改判。爰審酌被告之素行、犯罪之動機
    、手段、且未兌得彩金即遭查獲，及犯後態度等一切情狀，
    量處如主文第二項所示之刑，以資懲儆。末查被告本件犯行
    之犯罪時間，在九十六年四月二十四日之前，且宣告刑未逾
    有期徒刑一年六月，合於中華民國九十六年罪犯減刑條例規
    定之減刑條件，爰減其宣告刑二分之一。扣案之偽造吉時樂
    公益彩券一張（發行名稱為「幸運的漁夫」、編號為000000
    -000），應依刑法第二百零五條規定宣告沒收。
據上論斷，應依刑事訴訟法第三百六十九條第一項前段、第三百
六十四條、第二百九十九條第一項前段，刑法第二百零一條第一
項、第二百零五條，修正後刑法第五十九條，中華民國九十六年
罪犯減刑條例第二條第一項第三款、第七條，刑法施行法第一條
之一第一項、第二項前段，判決如主文。
本案經檢察官李月治到庭執行職務。
中    華    民    國    97    年    12    月    24    日
                  刑事第二十一庭審判長法  官  蔡彩貞
                                      法  官  許永煌
                                      法  官  曾家貽
以上正本證明與原本無異。
如不服本判決，應於收受送達後10日內向本院提出上訴書狀，其
未敘述上訴之理由者並得於提起上訴後10日內向本院補提理由書
（均須按他造當事人之人數附繕本）「切勿逕送上級法院」。
                                      書記官  廖素花
中    華    民    國    97    年    12    月    29    日
附錄：本案論罪科刑法條
刑法第二百零一條第一項
意圖供行使之用，而偽造、變造公債票、公司股票或其他有價證
券者，處三年以上十年以下有期徒刑，得併科三千元以下罰金。


司法院資訊處製作；財團法人民間司法改革基金會備份。
